【裁判字號】    97,台上,1846
【裁判日期】    970904
【裁判案由】    請求返還不當得利
【裁判全文】
最高法院民事判決            九十七年度台上字第一八四六號
上  訴  人  甲○○
            乙○○
共      同
訴訟代理人  廖克明律師
被 上訴 人  勞工保險局
法定代理人  丙○○
訴訟代理人  葉秀美律師
上列當事人間請求返還不當得利事件，上訴人對於中華民國九十
七年二月十二日台灣高等法院第二審更審判決（九十六年度上更
(一)字第一三五號），提起上訴，本院判決如下：
    主  文
上訴駁回。
第三審訴訟費用由上訴人負擔。
    理  由
本件原審以：上訴人乙○○於民國九十年五月間以其與訴外人黃
武源、陳樹生、蕭枝福、溫火棋、張正興、周曾素月、沈金宏、
林健明、鍾碧霜、徐秀美等十人（下稱黃武源等十人）因上訴人
甲○○經營之鍇邑企業有限公司（下稱鍇邑公司）於九十年四月
三十日歇業，積欠彼等八十九年十二月一日起至九十年四月三十
日止工資總計新台幣（下同）二百六十三萬八千五百八十六元，
請求不獲清償為由，由上訴人乙○○為代表人以其及黃武源等十
人名義，向被上訴人申請墊償積欠工資。其情形如次：陳樹生月
支工資十萬元，請求墊償金額四十九萬一千八百九十九元；蕭枝
福月支工資五萬五千元，請求墊償金額二十九萬三千五百零四元
；溫火棋月支工資七萬元，請求墊償金額三十五萬四千零三元；
張正興月支工資五萬元，請求墊償金額二十六萬五千二百九十五
元；黃武源月支工資四萬五千元，請求墊償金額二十三萬二千八
百零七元；周曾素月月支工資四萬三千元，請求墊償金額二十二
萬三千七百八十元；沈金宏月支工資四萬元，請求墊償金額十九
萬六千零九元；林健明月支工資三萬六千元，請求墊償金額十九
萬一千一百九十七元；鍾碧霜月支工資三萬四千元，請求墊償金
額十七萬六千八百九十九元；徐秀美月支工資三萬元，請求墊償
金額十萬九千五百九十三元；乙○○月支工資五萬元，請求墊償
金額十萬三千六百元。被上訴人則依該申請金額，經分別代扣繳
薪資所得稅額後，依序將四十六萬二千三百八十五元、二十七萬
五千八百九十四元、三十三萬二千七百六十三元、二十四萬九千
三百七十七元、二十一萬八千八百三十九元、二十一萬零三百五
十三元、十八萬四千二百四十八元、十七萬九千七百二十五元、
十六萬六千二百八十五元、十萬三千零十七元、九萬七千三百八
十四元匯入其等金融機構帳戶，其中陳樹生匯入台灣土地銀行（
下稱土銀）新竹分行帳戶、周曾素月匯入土銀中壢分行帳戶、乙
○○匯入彰化銀行光復分行帳戶外，餘均各匯入其土銀南崁分行
帳戶；而匯入徐秀美土銀帳戶十萬三千零十七元因匯款失敗，被
上訴人另以支票寄予徐秀美（九十四年間徐秀美依被上訴人之請
，歸還上開款項）等情，有勞工保險局積欠工資墊償核付明細清
單、匯款明細表、收據可稽，並經證人徐秀美證述在卷。依勞動
基準法第二十八條第一、二、四項規定，雇主因歇業、清算或宣
告破產時，勞工就其雇主積欠之工資未滿六個月部分，得申請由
積欠工資墊償基金墊償之。本件張正興、沈金宏、溫火棋、蕭枝
福、林健明、鍾碧霜、黃武源、徐秀美等八人於土銀南崁分行所
開立帳戶，固由本人親至該行辦理開戶手續，惟證人周育玲（原
名周淑惠）即原鍇邑公司會計證稱：伊離職前雇主拿了一疊申請
表（銀行開戶申請文件）要求所有員工填寫，存簿下來後就被雇
主集體鎖在保險櫃，伊利用職務之便將伊存簿攜出，開戶身分證
影本存在公司保管，印章是由公司重刻，雇主提供之帳冊非伊所
製作，其格式及金額均不對，當初乙○○告訴雇主要如何製作，
雇主要伊配合，但伊覺得不對不願配合所以離職，故伊未一起申
請墊償等之前訪談紀錄所述言詞，係屬實在；伊知悉乙○○在鍇
邑公司加入勞、健保，但不知乙○○做什麼，平日未見其打卡，
見過一、二次是老闆帶來，伊以為是一般客戶云云。參以證人張
正興、黃武源、徐秀美證述其銀行開戶經過及其薪資、欠薪額數
遠低於上訴人甲○○、乙○○以黃武源等十人名義向被上訴人申
請墊償薪資額數。堪認上訴人乙○○為向被上訴人詐取墊償薪資
，而虛偽於鍇邑公司加入勞工保險；上訴人甲○○則向鍇邑公司
員工稱向被上訴人借錢以清償所欠薪資，需借用其等帳簿，使向
土銀申請開立帳戶供甲○○使用。雖鍇邑公司確有欠黃武源等十
人員工薪資，上訴人甲○○亦償還其中一部分，惟上訴人甲○○
、乙○○並未向員工告知以其名義向被上訴人申請墊償薪資，且
其向被上訴人申請墊償薪資額數，超出鍇邑公司實際所欠薪資甚
鉅。又墊償積欠工資，亦非黃武源等十人員工領取，而係由上訴
人甲○○領取核撥予員工銀行帳戶之墊償薪資。至於委託取款書
十一紙及沈金宏、蕭枝福、溫火棋、陳樹生、乙○○等五人之九
十年七月二十五日切結書五紙，張正興、沈金宏、陳樹生、溫火
棋等四人名義九十四年五月十八日出具之領取積欠工資墊償金證
明書四紙，係因上訴人甲○○稱要向張正興等員工借用銀行帳戶
，而上開切結書則係出具予檢察署，顯係上訴人於本件事發後，
為圖矯飾，而央請張正興等人出具，與事實不符，不足採信。上
訴人甲○○、乙○○共謀藉勞動基準法保障勞工規定，製作不實
之積欠工資墊償申請書、名冊、收據、委託書等及由甲○○配合
簽章確認該不實積欠工資數額並同意歸墊之方法，使被上訴人誤
信而同意墊償。上訴人二人所為顯係故意以背於善良風俗之方法
，加損害於被上訴人，堪以認定，應共同負民法第一百八十四條
第一項後段、一百八十五條第一項損害賠償之責。被上訴人請求
上訴人連帶給付二百三十七萬七千二百五十三元（扣減徐秀美已
歸還之金額）並加計自九十四年六年二十五日起算之法定遲延利
息，自屬有據，應予准許。因而維持第一審就此部分所為上訴人
敗訴之判決，駁回上訴人之上訴。查鍇邑公司縱積欠勞工薪資，
上訴人未經員工同意，擅自以少報多向被上訴人申請墊償，復未
將申請所得金額給付員工，自難謂非以背於善良風俗之方法加損
害於被上訴人，自應負損害賠償責任，原審為上訴人敗訴判決，
經核尚無違誤。至於原判決其他贅論部分，與判決之結果不生影
響。上訴論旨，猶執前詞，指摘原判決為不當，聲明廢棄，為無
理由。
據上論結，本件上訴為無理由。依民事訴訟法第四百八十一條、
第四百四十九條第一項、第七十八條，判決如主文。
中    華    民    國  九十七  年    九    月    四    日
                      最高法院民事第四庭
                          審判長法官  許  朝  雄
                                法官  陳  淑  敏
                                法官  鄭  玉  山
                                法官  袁  靜  文
                                法官  童  有  德
      本件正本證明與原本無異
                                      書  記  官
中    華    民    國  九十七  年    九    月   十七   日
                                                      Ｅ


司法院資訊處製作；財團法人民間司法改革基金會備份。
